最高法院刑事判決　　　　　　　　　 111年度台上字第1932號
　　　　　　　　　　　　　　　　　 111年度台上字第1933號
　　　　　　　　　　　　　　　　　 111年度台上字第1934號
　　　　　　　　　　　　　　　　　 111年度台上字第1935號
上　訴　人　張敏霖
 
 
上列上訴人因加重詐欺等罪案件，不服臺灣高等法院臺中分院中
華民國110 年12月30日第二審判決（110 年度金上訴字第2025、
2030、2031、2032號，起訴案號：臺灣臺中地方檢察署109 年度
偵字第34155 、36124 、36761 號，追加起訴案號：同署109 年
度偵字第31011 、32736 、33053 、34844 、37331 號、110 年
度偵字第2091、6193號），提起上訴，本院判決如下：
    主  文
上訴駁回。
    理  由
一、按刑事訴訟法第377 條規定，上訴於第三審法院，非以判決
    違背法令為理由，不得為之。是提起第三審上訴，應以原判
    決違背法令為理由，係屬法定要件。如果上訴理由書狀並未
    依據卷內訴訟資料，具體指摘原判決不適用何種法則或如何
    適用不當，或所指摘原判決違法情事，顯與法律規定得為第
    三審上訴理由之違法情形，不相適合時，均應認其上訴為不
    合法律上之程式，予以駁回。本件原判決認定上訴人張敏霖
    有其事實欄（下稱事實欄）一所載之幫助詐欺取財及洗錢 1
    次，暨事實欄二所載之參與犯罪組織（僅如原判決附表二〈
    下稱附表〉編號1 部分）、加重詐欺取財及洗錢（僅如附表
    三編號1 至17部分）共23次犯行，因而維持第一審依刑法上
    想像競合規定從一重論上訴人幫助犯洗錢防制法第14條第 1
    項之一般洗錢罪，累犯，經依刑法第30條第2 項規定減輕其
    刑後，處有期徒刑8 月，併科罰金新臺幣6 萬元，並諭知罰
    金如易服勞役之折算標準；又犯3 人以上共同詐欺取財23罪
    ，均累犯，各處有期徒刑1 年4 月（7 罪）、1 年3 月（ 7
    罪）、1 年2 月（7 罪）、1 年6 月、1 年5 月（以上各 1
    罪）。並就有期徒刑定應執行2 年6 月之判決，駁回檢察官
    及上訴人在第二審之上訴。已詳細敘述所憑之證據及取捨、
    認定之理由。且就上訴人否認有事實欄一及二所載之前揭犯
    行，辯稱其不知收受其存摺、提款卡及密碼等帳戶資料（下
    均稱金融帳戶）之綽號「小棠」之人會以其金融帳戶對被害
    人為詐欺行為；又其只是應徵收受包裹之工作，不知包裹裝
    有各被害人之金融帳戶，且迄今亦未領得報酬。其皆係被詐
    欺集團利用，亦為被害人等語，惟如何於綜合一切主、客觀
    及上訴人個人之因素，認上訴人在對於該「小棠」者幾乎一
    無所知而彼此顯然無任何堅強之信賴關係下，竟僅以微信通
    訊軟體與對方聯絡，即率將自己及同案黃文明（第一審通緝
    中）之金融帳戶交付該「小棠」者，且無法提出其與「小棠
    」聯繫之任何資料，以供查證，暨以上訴人與詐欺集團之成
    員綽號「毛線球」之人既素不相識，亦未曾謀面，卻亦透過
    微信通訊連繫即能覓得領取包裹之高報酬工作，且依指示將
    領得之包裹放置在不固定且奇怪之地點，竟不會懷疑，顯有
    違常理等情，認上訴人所辯不可採之理由，分別予以指駁及
    說明。所為論斷，俱有卷存證據資料可資覆按，從形式上觀
    察，並無採證認事違背經驗法則、論理法則，亦無量刑職權
    之行使有濫用，或其他違背法令之情形。
二、上訴意旨乃謂：㈠、其構成累犯之前案為重利罪，與本案之
    罪質並不相同，且本案係於前案執行完畢後接近5 年時才犯
    ，並非立即犯案，原審卻認其應依累犯規定加重其刑，有違
    司法院釋字第775 號解釋意旨。㈡、其僅高中畢業程度，因
    疫情影響，收入銳減，為尋投資、借貸及工作機會，遭詐欺
    集團欺騙，實屬無辜，原審未審酌上情而依刑法第59條規定
    酌量減輕其刑，有判決不適用法則之違法等語。
三、惟查：㈠、本件檢察官於起訴時即主張上訴人構成累犯，請
    求法院依刑法第47條第1 項規定加重其刑（見起訴書第4 頁
    ）。原審於審酌後，亦於理由貳、三、㈣、⑴中說明：上訴
    人前因重利案件，經臺灣臺中地方法院以105 年度審簡字41
    7 號判決各判處有期徒刑3 月（1 罪）、2 月（共3 罪），
    應執行有期徒刑5 月確定，於民國105 年5 月31日易科罰金
    執行完畢，其於受有期徒刑執行完畢，5 年以內故意再犯本
    案有期徒刑以上之各罪，均為累犯，依司法院釋字第775 號
    解釋意旨，衡量上訴人未因前案經徒刑執行完畢後產生警惕
    作用，故意再犯本案各罪，且均屬財產犯罪，顯見其刑罰反
    應力薄弱，又依本案犯罪情節及所侵害之法益，經依累犯規
    定加重其刑，並未使上訴人所受刑罰超過其所應負擔之罪責
    ，爰均依刑法第47條第1 項規定加重其刑等語。經核於法並
    無不合。㈡、刑法第59條之酌量減輕其刑，必於犯罪之情狀
    ，在客觀上足以引起一般人之同情，認為即予宣告法定最低
    度刑，猶嫌過重者，始有其適用。被告犯罪之情狀是否顯可
    憫恕，而得適用刑法第59條規定酌量減輕其刑，係事實審法
    院之職權，除其裁量權之行使，明顯違反比例原則外，不得
    任意指為違法。本件原判決於維持第一審之量刑時即已敘明
    ：上訴人提供自己及黃文明之金融帳戶供不法犯罪集團使用
    ，其雖未實際參與詐欺取財及一般洗錢犯行，但所為造成執
    法機關不易查緝犯罪行為人，嚴重危害社會治安，助長社會
    犯罪風氣，更造成被害人求償上之困難；且近年來詐欺案件
    頻傳，行騙手段日趨集團化、組織化、態樣繁多且分工細膩
    ，每每造成廣大民眾受騙，損失慘重，上訴人四肢健全，有
    從事勞動或工作之能力，不思循正當管道獲取財物，仍為謀
    取不法報酬，參與本案詐欺集團犯罪組織，並製造金流斷點
    ，隱匿詐欺犯罪所得去向及所在，危害社會經濟秩序非輕，
    破壞人與人間互信基礎，且使詐欺集團其餘上手成員得以躲
    避查緝，增加執法機關偵查困難，於斟酌上訴人本案詐欺集
    團擔任取簿手，係詐欺集團較為低層、遭查緝風險高、參與
    犯罪程度屬被動接受指示，非主導犯罪之核心角色，並考量
    各被害人所受之損害，兼衡上訴人之素行、犯罪動機、目的
    、手段、犯後否認犯行之態度，及其自陳之學歷、經濟及家
    庭狀況等一切情狀，維持如前之刑期及定應執行刑等語。已
    就上訴人上訴意旨前述諸情予以考量，且亦不存有其他特殊
    之環境或情況於客觀上足認若對其處以法定最低刑，猶嫌過
    重之情形，則原審未依刑法第59條規定酌量減輕其刑，經核
    並無違反比例原則，係屬原審量刑職權之適法行使，不容任
    意指為違法。前揭上訴意旨及其餘仍指本件並無積極證據證
    明其犯上開犯行，其係遭詐欺集團利用等語，均係就原判決
    已說明之事項及屬原審採證認事、量刑職權之適法行使，持
    憑己見，就相同證據資料而為不同之評價，且重為事實之爭
    執，與法律規定得為第三審上訴理由之違法情形，不相適合
    。其對於事實欄一之幫助洗錢及事實欄二部分之上訴均不合
    法律上之程式，應予駁回。至其就事實欄一想像競合犯幫助
    詐欺取財部分，核屬刑事訴訟法第376 條第1 項第4 款之案
    件，依該條規定，既經原審維持第一審科刑判決，自不得上
    訴於第三審法院。有想像競合關係之幫助洗錢部分，上訴人
    之上訴既不合法，無從為實體上審理，其相競合犯幫助詐欺
    取財輕罪部分，亦無從適用審判不可分原則，併為實體上審
    判，同應從程序上予以駁回。
據上論結，應依刑事訴訟法第395 條前段，判決如主文。
中    華    民    國   111    年    4     月    14    日
                  刑事第四庭審判長法  官  林  立  華  
                                  法  官  林  瑞  斌  
                                  法  官  王  敏  慧  
                                  法  官  李  麗  珠  
                                  法  官  謝  靜  恒  
本件正本證明與原本無異
                                  書記官
中    華    民    國   111    年    4     月    18    日